最高法院刑事判決　　　　　　　　　　　　　　　八十六年度台上字第三八三○號
　　上 訴 人　甲○○
　　　　　　　乙○○
右上訴人等因偽造文書案件，不服台灣高等法院中華民國八十四年十二月三十日第二
審更審判決（八十三年度上更(一)字第七五一號，起訴案號：台灣板橋地方法院檢察署
七十八年度偵字第一○四○、一七二五號及八十一年度偵緝字第三三號），提起上訴
，本院判決如左：
    主  文
原判決撤銷，發回台灣高等法院。
    理  由
本件原判決認定上訴人甲○○曾於民國七十二年間因違反票據法案件，經原法院判處
有期徒刑四月、罰金七萬六千元確定，於七十三年七月十四日執行完畢，於七十四年
底，向唐少奇購買台北縣湖山合作農場（下稱湖山農場）前向台北縣政府承租坐落台
北市○○區○○段紗帽山小段第二六五號等六十三筆公有耕地計三萬八千坪之土地耕
作權，旋轉售與黃固榮（黃固榮與其侄即上訴人乙○○合夥），黃固榮指定乙○○為
受讓人，因辦理變更耕作權人名義及換訂租約手續，須檢送場員大會紀錄向台北市政
府備案，上訴人等即與唐少奇共同基於詐取他人公有耕地租約、國民身分證影本、偽
造私文書並持以行使之概括犯意，連續為下列之行使偽造私文書之行為：(一)佯稱原租
約租期將屆滿，欲向台北縣政府辦理續約為由，由唐少奇向湖山農場理事長張千輝騙
取湖山農場與台北縣政府於七十年六月訂立之公有耕地承租契約書及場員張千輝等十
九人（如原判決附表編號一所示）之國民身分證影本，並要其等在唐少奇備妥之空白
十行紙上簽名蓋章，乙○○亦持上開空白十行紙，交與其邀集之親友李森波等九人簽
名蓋章，或由乙○○代為簽名蓋章，其中乙○○盜用王清樑之國民身分證及印章，偽
造王清樑之署押、印文於上開十行紙上，嗣由唐少奇、乙○○將該十行紙交與甲○○
偽造湖山農場於七十五年二月十日，在台北市○○里○○路二十號開會決議成立公司
，並推選乙○○為公司負責人等事項之會議紀錄。(二)甲○○出面委請不知情之梁漢忠
會計師辦理公司設立登記事項，乃由甲○○偽刻如原判決附表編號一所示張千輝等十
九人之印章各一枚，由不知情之梁漢忠蓋於七十五年二月十八日湖山農場股份有限公
司（下稱湖山農場公司）章程，偽造該公司章程（第一次之公司章程），於七十五年
二月二十一日持向台北市政府建設局申請為公司設立登記，嗣因建設局通知其中之張
樹林任公職，不得投資買賣，甲○○復以其前所偽刻之張樹林印章，偽造張樹林於七
十五年三月三日將其股份以新台幣（以下同）四萬元轉讓與乙○○承受之讓渡書一紙
，利用不知情之梁漢忠轉交另一不知情之會計師偽造剔除張樹林為股東後之七十五年
三月四日公司變更章程（即第二次公司章程），於七十五年三月四日將偽造之張樹林
讓渡書及第二次公司章程，再送交台北市政府建設局，經該局承辦公務員將此不實事
項，登載於職務上掌管之公司變更登記事項卡上，並據以核發公司執照，足以生損害
於公司登記管理之正確性及張樹林、張千輝與王清樑等二十人。(三)唐少奇偽刻「保證
責任湖山合作農場圖記」印章一枚，並蓋用甲○○偽刻之「張千輝」印章，偽造七十
五年三月二十一日湖山農場代表人張千輝向臺北縣政府申請該農場推選乙○○為理事
長，敬請准以備案並另換發租約之申請函一紙，連同前已偽造之會議紀錄、湖山公司
執照影本、湖山公司董事、監察人名單影本、原湖山農場租約，由唐少奇、甲○○二
人於七十五年三月二十三日持向台北縣政府申請以湖山農場公司名義換發租約，因公
司股東漏列原湖山農場場員康定，致有不符，唐少奇即偽造康定之署押並盜蓋康定之
印章，偽造以康定名義於七十四年九月（未載日期）製作之耕作權放棄書，於七十五
年四月一日持交台北縣政府地政局承辦之葉時遜，並告以耕作權改由乙○○及王清樑
承受，經葉時遜簽請核准以湖山農場公司名義與台北縣政府訂立公有耕地租約（康定
之耕作權改由乙○○及王清樑承受），將此不實事項登載於職務上所掌之公有耕地租
約簿冊文書上，足以生損害於臺北縣政府公有耕地租賃事項之管理及湖山農場、張千
輝、康定等人等情，因而撤銷第一審關於上訴人等部分之不當判決，改判論處上訴人
甲○○、乙○○共同連續行使偽造私文書（甲○○累犯）罪刑，固非無見。惟查：（
一）原判決認定上訴人等與唐少奇共同基於詐取他人公有耕地租約、國民身分證影本
，偽造私文書並持以行使之概括犯意，由唐少奇偽造康定之署押，並「盜蓋」康定之
印章，偽造以康定名義於七十四年九月（未載日期）製作之耕作權放棄書，於七十五
年四月一日持交台北縣政府地政局承辦之葉時遜等情。但於理由欄三(五)內竟記載前
開耕作權放棄書上之印文係遭偽造等語，於附表編號五亦記載「偽造之耕作權放棄書
上之康定印文」；並適用刑法第二百十九條之規定，於主文諭知該偽造之耕作權放棄
書上之康定印文沒收。就康定名義之耕作權放棄書上之印文，究係偽造或係盜用，前
後敘述不符，有判決理由矛盾之違法；又原判決事實認定上訴人等與共犯唐少奇係於
七十五年四月一日將偽造之康定名義「耕作權放棄書」持交臺北縣政府地政局承辦員
葉時遜予以行使等情，但於理由欄竟記載甲○○之犯罪時間為七十五年一月至三月間
止等語，事實與理由所述不一，亦有判決理由矛盾之違誤。(二)查康定於第一審證稱
耕作權放棄書上之印文非伊所蓋，該印文與會議紀錄上之印文是否相同？是否伊所有
之印文？伊不知道；伊之印章曾交給唐少奇，是在土雞莊時交給唐少奇，印章蓋好後
有立刻還伊，耕作權放棄書上之印文，因伊作物碰到颱風，花木為土掩蓋，唐少奇說
要賠伊二、三十萬元，向伊拿印章去蓋，可能那時蓋的等語（第一審卷第二宗第一九
三頁）。則前開偽造之耕作權放棄書上之康定印文，究竟是盜用？抑或偽造？攸關沒
收之諭知，自有調查之必要，原審未予詳查，亦有應於審判期日調查之證據而未予調
查之違法。又原判決認上訴人偽造以康定名義之耕作權放棄書，於七十五年四月一日
持交台北縣政府地政局承辦之葉時遜，並告以耕作權改由乙○○及王清樑承受，經葉
時遜簽請核准以湖山農場公司名義與台北縣政府訂立公有耕地租約（外放證物袋），
將此不實事項登載於職務上所掌之公有耕地租約簿冊文書上等情，但究竟葉時遜於何
時將此不實事項登載於職務上所掌之公有耕地租約簿冊文書上？因攸關上訴人等犯罪
之時間，原判決未予認定，亦欠允恰。(三)上訴人等自始均否認有偽造康定名義之耕
作權放棄書，且稱此部分伊並不知情。原判決認康定名義之耕作權放棄書，係由唐少
奇偽造康定之署押，盜用康定之印章予以偽造，然此部分上訴人乙○○、甲○○如何
與唐少奇有犯意之聯絡及行為之分擔，原判決未據說明所憑之證據及認定之理由，尚
嫌理由不備。(四)據王清樑於法務部調查局指稱湖山農場公司股東名冊上王清樑之基
本資料及其印文均係伊本人留存於德成建設股份有限公司（下稱德成公司）備用，因
之，該股東名冊上所填寫王清樑之基本資料及其印文，或係由黃春發（德成公司負責
人）、黃春福兄弟提供等語（偵字第一○四○號卷第一宗第三十四頁反面、第三十五
頁）；然上訴人乙○○卻供稱伊確曾徵得王清樑之同意出任湖山農場公司股東，並授
權伊辦理公司登記事項，伊乃委由甲○○代刻王清樑等人之印章辦理有關事宜等語（
偵字第一○四○號卷第一宗第四十一頁）。究竟湖山農場公司股東名冊上王清樑之印
文，有無經王清樑同意蓋用？如未經王清樑之同意，是被盜用其印章？抑或由乙○○
委由甲○○偽刻其印章？如係盜用，係於何時、何地、而如何盜用？均攸關犯罪之成
立及印章、印文是否應予沒收之諭知，自有調查之必要，乃原審未詳查該湖山農場公
司股東名冊上王清樑之印文，與王清樑存放在德成公司印鑑之印文是否同一，遽予認
定上訴人乙○○盜用王清樑之印章及偽造其署押，亦有應於審判期日調查之證據而未
予調查之違法。上訴人等分別上訴，各指摘原判決不當，均非全無理由，應認原判決
仍有撤銷發回更審之原因。
據上論結，應依刑事訴訟法第三百九十七條、第四百零一條，判決如主文。
中      華      民      國    八十六    年      六      月    二十六    日
                              最高法院刑事第一庭
                                  審判長法官  黃  雅  卿
                                        法官  楊  文  翰
                                        法官  陳  正  庸
                                        法官  陳  世  雄
                                        法官  張  淳  淙
      右正本證明與原本無異
                                              書  記  官
中      華      民      國    八十六    年      七      月      二      日
